【裁判字號】    94,上,709
【裁判日期】    950801
【裁判案由】    分割共有物
【裁判全文】
臺灣高等法院民事判決                   94年度上字第709號
上  訴  人  壬○○
            巳○○（原名呂理順）
被 上 訴人  酉○○
            戌○○○
                        號
            亥○○
            天○○
            地○○
            宙○○
            宇○○
            申○○
            乙○○○
            甲○○
共 同 訴訟
代  理  人  紀亙彥律師
複 代 理人  鈕則慧律師
被 上 訴人  丙○○
            未○○
            丁○○
            丑○○
            癸○○
            子○○
            辰○○
            寅○○
                        3樓
            午○○
            卯○○
            己○○
            辛○○
            戊○○
            庚○○
上列當事人間分割共有物事件，上訴人對於中華民國94年3月23
日臺灣桃園地方法院91年度訴字第2100號第一審判決提起上訴，
被上訴人巳○○為附帶上訴，本院於95年7月18日言詞辯論終結
，判決如下：
    主  文
原判決關於第二項就兩造共有坐落桃園縣八德市○○段403地號
土地、地目溜、面積2580.38平方公尺之分割方法，暨訴訟費用
之裁判廢棄。
上開廢棄部分，兩造共有坐落桃園縣八德市○○段403地號土地
、地目溜、面積2580.38平方公尺，分割方法依附表及附圖一所
示。
第一、二審訴訟費用由兩造依附表所示比例負擔。
    事實及理由
一、被上訴人未○○、丁○○、丑○○、癸○○、子○○、辰○
    ○、寅○○、午○○、卯○○、己○○、辛○○、戊○○、
    庚○○經合法通知未於言詞辯論期日到場，核無民事訴訟法
    第386條各款所列情形，爰依上訴人聲請，由其一造辯論而
    為判決。
二、按「訴訟之結果，於第三人有法律上利害關係者，法院得於
    第一審或第二審言詞辯論終結前相當時期，將訴訟事件及進
    行程度以書面通知該第三人。」民事訴訟法第第67之1條第1
    項定有明文。查，本件上訴人主張坐落桃園縣八德市○○段
    403地號土地（下稱系爭土地）為兩造全體所共有，因協議
    分割不成而訴請裁判分割，嗣原法院於民國94年2月2日言詞
    辯論期日得知上訴人於本件訴訟繫屬後，將其系爭土地所有
    權應有部分移轉為第三人財達實業股份有限公司所有，是
    本件訴訟如經判決確定，判決效力及於第三人財達實業股份
    有限公司，其就兩造之訴訟自具法律上利害關係。又因第三
    人財達實業股份有限公司之法定代理人為上訴人，自始即知
    本件訴訟事件及進行程度，原法院並於同前言詞辯論期日，
    當場將本件訴訟事件及進行程度再為通知已到場之第三人財
    達實業股份有限公司之法定代理人即上訴人本人，惟第三人
    財達實業股份有限公司並未依同條第3項規定聲請參加訴訟
    ，合先敘明。
三、上訴人壬○○上訴聲明原請求就兩造共有坐落桃園縣八德市
    ○○段403地號土地，地目溜，面積2,580.38平方公尺，應
    予分割如附圖一所示，並請求被上訴人酉○○、戌○○○、
    亥○○、天○○、地○○、宙○○、宇○○、申○○、乙○
    ○○、甲○○十人應補償上訴人及被上訴人巳○○合計247
    萬2,000元。末就被上訴人酉○○、戌○○○、亥○○、天
    ○○、地○○、宙○○、宇○○、申○○、乙○○○、甲○
    ○十人應補償上訴人壬○○及巳○○巳○○合計61萬1,357
    元（見本院卷2第51頁）。惟金額補償部分仍屬法院依職權
    斟酌分割方案之一部，僅供法院參考，就該部分不生其訴有
    無理由之問題，尚非訴之減縮，先予敘明。
四、上訴人壬○○起訴主張：
  (一)系爭土地、地目溜、面積2580.38㎡，使用分為住宅區，係
    兩造全體所共有，所有權應有部分如附表所示（其中呂昌樘
    之被繼承人呂松淋於90年2月22日死亡後，除被上訴人呂昌
    樘外其餘繼承人均拋棄繼承，經原法院判決呂昌樘應就被繼
    承人呂松淋應有部分3906/2 8800辦理繼承登記，兩造就此
    部分未上訴）。系爭土地並無不能分割之特約或因其使用目
    的而不能分割之情形，為便於系爭土地之管理，爰依共有物
    之法律關係請求裁判分割系爭土地，壬○○與巳○○願維持
    共有。
  (二)如將原審附圖二編號ＣＥＦＧＨＩＪＫＬＭＮＯＰ之畸零地
    強制分割於上訴人等Ｄ地之上旁，上訴人等所分予之Ｄ地，
    僅一邊面臨八德市○○路○段83巷21弄之6米既有巷道，根
    本未有任何商業機能之利益，不但下旁已有一八德市○○段
    351地號之畸零地，且上旁又多加上細小之畸零地，將來勢
    必無任何開發利益可言。尤以Ｄ地是緊鄰八德市○○段351
    地號之畸零地，因其旁是8米之計畫道路（尚未開設），故
    Ｄ地如要開發，依建築法第44條及桃園縣畸零地使用自治條
    例第3條第1項第2款之規定，須由計劃道路經界線退縮39.02
    平方米乃至114.19平方米，方得建築使用（參見台灣省建築
    師公會桃園縣辦事處95.3.27鑑定報告書）。又Ｄ地固有接
    連八德市○○段352、329、330及331地號土地，惟地形成倒
    Ｔ形，非方整，亦無接連大華段343、344、349地號地之8米
    計劃道路，根本無合併興建之利益。縱使強加合併使用，亦
    仍然無法改變緊臨大華段351地號畸零地，須由計畫道路境
    界線大幅退縮之規定及損失宿命，何況大華段329、330、
    331地號土地亦有其他建物。另酉○○等十人更早之時，亦
    為所有共有人對上訴人等提起拆屋還地及不當得利訴訟，且
    分別早已強制執行（參閱桃園地方法院92年度執字第10649
    號及93年度執字第30399號執行事件）。Ｄ地上之建物，非
    由上訴人所占用，Ｄ地分割予壬○○、巳○○共有，上訴人
    本就無經濟利益存在；如今要被拆除，更無任何經濟利益可
    言。如此，將受雙重不公平，應照上訴人上訴之修正分割方
    案，將附圖一編號Ｂ與ＣＥＦＧＨＩＪＫＬＭＮＯＰ位置上
    下調整後較符公平原則。鑑於鈞院已委請台灣省建築師公會
    桃園辦事處完成有關畸零地須退縮之保留地面積鑑定，依該
    鑑定報告書Ａ案之須退縮保留地面積有39.02平方公尺。Ｂ
    案退縮面積為114.19平方公尺，上訴人為使本件分割共有物
    訴訟及早確定，俾利各共有人開發建築，上訴人願忍讓依鑑
    定書Ａ案之附圖退縮面積補償，又上揭鑑定書Ａ案或Ｂ案之
    退縮保留地，純係因毗鄰畸零地或計畫道路之故，與建蔽率
    並無任何關連，被上訴人酉○○等十人顯有所誤解。
  (三)編號Ａ地分割予被上訴人酉○○等10人，其右鄰為八德市○
    ○段404地號土地，更是緊鄰八德市○○路○段83巷21弄之6
    米既有巷道，且該地之共有人恰為酉○○等十人，為所有共
    有人對系爭土地（另含酉○○等五人共有之八德市○○段
    404地號，酉○○個人所有之同段352之8地號及地○○個人
    所有之同段352之9地號）之無權占有人，提起拆屋還地及不
    當得利訴訟（桃園地方法院93年度重訴字第279號判決），
    系爭土地等上之無權占有戶，業將全部被夷為平地，既有巷
    道亦無人會加以通行利用；既然「既有巷道，訴外人建物及
    前民生戲院占用部分」不復存在，則酉○○等十人之不利益
    亦完全不存在。系爭土地不但可結合八德市○○段404地號
    以及同段352之8、352之9地號等多筆土地聯合開發，被上訴
    人酉○○等一方面有逕通往15米和平路之路徑，一方面又有
    八德市○○路○段83巷21弄之6米既有巷道（計畫道路為8米
    ），對酉○○等十人將來大華段403及404地號等土地合併開
    發有重大經濟利益，並無不利益之承擔。本件原分割共有物
    判決之唯一獲利者，為酉○○等十人，利益之大，不難想像
    。此外，分割得編號Ｂ及ＣＥＦＧＨＩＪＫＬＭＮＯＰ之地
    之共有人因遭分割為畸零地及有未鄰八德市○○路○段83巷
    21弄既有巷道之情形，並無什利益可言。至上訴人等分得之
    編號D地，除遭受上、下畸零地狹擊外，還須退縮大幅面積
    方可建築，可謂損失重大，故上訴人認為應由獲利的酉○○
    等十人補償即可。
  (四)瑞基公司之鑑價報告係以系爭土地分割前之全體價值鑑估的
    ，並非以各別分割後之土地位置等，各別鑑價的。何況根本
    未考量Ｄ地緊臨八德市○○段351地號畸零地及臨計畫道路
    ，須退縮之規定；更何況鑑價費用僅花費1,575元，其餘不
    待深論，能期待為合乎品質之鑑價報告嗎？是瑞基公司之鑑
    價報告完全不足信賴，更不得為本件判決之依據。又上訴人
    有陳稱丙○○有欠錢乙事，且其系爭土地之持分正由上訴人
    等強制執行拍賣中，此不過是補充在原審已提出之攻擊防禦
    方法而已。如不許上訴人提出，完全失去應有之公平。
    並聲明：(一)原判決除第一、三項外廢棄。(二)前項廢棄部分就
    兩造共有坐落桃園縣八德市○○段403地號土地，地目溜，
    面積2,580.38平方公尺，應予分割如附表及附圖一所示。(三)
    被上訴人酉○○、戌○○○、亥○○、天○○、地○○、宙
    ○○、宇○○、申○○、乙○○○、甲○○十人應補償上訴
    人壬○○及巳○○巳○○合計61萬1,357元。
五、被上訴人酉○○、戌○○○、亥○○、天○○、地○○、宙
    ○○、宇○○、申○○、乙○○○、甲○○等10人則以：
  (一)被上訴人等同意分割，但被上訴人等10人願維持共有；上訴
    人之上訴之理由中，固主張將原審分割方案中之編號Ｂ與Ｃ
    至Ｐ，即被上訴人呂昌樘與未○○等13人所分得之土地位置
    予以對調，上訴人雖陳稱因被上訴人呂昌樘積欠伊債款，伊
    有意將之承受，然此等債權債務關係與本件係物權形成判決
    性質之分割共有物究有何干係？況就伊是否確得拍賣該土地
    尚屬為未定之天，而上訴理由中並未提及何以須將該等土地
    對調之理由，及原審該等判決有何不妥當之處？又，該等土
    地並非由上訴人所分得，既分得之共有人並無其他意見，亦
    未表示不服原審判決，上訴人自不得越俎代庖代為主張。
  (二)如依上訴人所主張分割方案，結果是如原審判決附圖所示之
    Ｃ至Ｐ即未○○等13人所分得之土地，因無通路可供通行，
    該土地成為袋地，則該等人因持分較小之關係，依原物分配
    所分得土地本即狹小，且有部分根本不足一坪，如考慮因該
    等13人係同一宗族，可能於協調共同開發上較有可能之情況
    ，然今因上訴人之主張可能造成袋地而全無法利用，如此分
    割即顯非公平，是可否僅依上訴人有所謂「將來」、「不確
    定的」可能買受原審判決編號Ｂ部分之被上訴人呂昌樘之土
    地，即可作此變更？又Ｂ部分之被上訴人呂昌樘分得之土地
    ，雖看似袋地，然因被上訴人呂昌樘於隔鄰第404地號土地
    亦有持分，是伊得為合併利用而不成為袋地，反之未○○等
    13人如一成為袋地，依法僅得通行為分割之共有人之土地，
    如此豈非需經過呂昌樘所分得之土地為渠等唯一之選擇，依
    此狀況如依上訴人所為主張而分割，就上訴人而言並無多有
    利得，卻嚴重損及被上訴人呂昌樘與未○○等13人之權利，
    如此以損害他人為主要目的之主張，豈有公正公平？
  (三)壬○○固主張依原審所分割取得之土地，會造成畸零地而無
    法開發之情，故就無法開發之土地，被上訴人應予補償，然
    本件既係分割共有物，如上訴人確受有不利益，依法應予補
    償，則補償者自不僅限於被上訴人酉○○等10人，而應係全
    體共有人。又上訴人早於原審判決所分得之土地上蓋有鐵皮
    屋於其上使用，且緊臨之同段第352號及第329、330、331地
    號土地均為上訴人或被上訴人巳○○所有，依法渠等得為合
    併使用，自無所謂成為畸零地之情事。再，自鈞院命台灣省
    建築師公會桃園辦事處鑑定結果，Ａ案之保留面積為固為
    39.02平方公尺，如此以上訴人所分得之土地只要扣除該等
    保留地後之面積，即屬可供建築物建築其上之建築基地，是
    依上訴人壬○○與巳○○共有之土地面積扣除前述Ａ案保留
    地之面積後，尚餘255.57平方公尺約占全部上訴人等分得土
    地面積之百分之八十六；則依建築師公會鑑定報告書附件六
    八德（大湳地區）都市計劃（第二次通盤檢討）書下編頁碼
    第167頁之第九點第二款中，規定住宅區之建蔽率不得大於
    百分之六十，是依據Ａ案之保留地結果，均不影響上訴人等
    二人分得土地之建築使用，且得為建築面積亦無短少，自無
    所謂補償與否之問題。
  (四)建築師公會鑑定報告書中所謂保留地，僅係不得於其上建築
    有建築物本體之土地，並非即指該部分土地完全不得使用，
    況依建築師公會鑑定報告書附件七：桃園市（含大樹林地區
    及部分大湳地區）都市計劃分區管制要點第十點中亦規定，
    退縮部分得計入法定空地，是該等道路退縮地雖不得作為建
    築物本體存在之基地，但得作為法定空地使用，增加上訴人
    建築基地總面積之計算及建蔽率之比例，並非全然無益，矧
    建築基地因建蔽率及容積率之管制，本即無法將建築基地之
    全部作為建築物本體存在之基地，而須留有一定比例之法定
    空地，是如上訴人將所謂不能建築之法定空地要求被上訴人
    等之共有人為補償，則就各共有人所分得之土地是否均應依
    同一標準而為計算後，方生相互補償之情始符公允。
  (五)上訴人所稱因畸零地而生保留地問題固屬無疑，然依建築師
    公會鑑定報告書附件五：桃園縣畸零地使用自治條例第11、
    12、13、14條之規定，上訴人得申請調處，調處不成則得申
    請徵收，是該部分就上訴人建築使用上根本不會造成問題，
    上訴人之要求補償根本無理由。況且本件另有如原審判決附
    圖所示之Ｃ至Ｐ之土地部分，經分割後幾乎全部均為畸零地
    ，而被上訴人所共同分得之Ａ、及被上訴人丙○○所分得之
    Ｄ根本未臨經政府公告之道路，亦即依建築法第48條之規定
    並未臨建築線而不得建築，如此又該作何處置？是否有臨道
    路建築線之上訴人應補償其餘共有人？且法院所為之分割方
    法，不受當事人主張之限制，本件既經分割後有部分土地成
    為畸零地、有部分土地未臨建築線無法建築、有部分土地無
    適宜之道路通行至公路，顯無法為適宜之原物分割，據此，
    則請  鈞院考慮以變價分割之方式，將全筆土地變價後，由
    各共有人取得應有部分價金，如此得解決上述畸零地等問題
    ，亦最為公允。
  (六)所謂建築線依建築法第48條之規定係指公告道路之境界線為
    建築線；再依同法第42條之規定，建築基地應與建築線相連
    接。同法第51條建築物不得突出於建築線之外；被上訴人所
    共同分得之Ａ、及丙○○所分得之Ｂ根本未臨經政府公告之
    道路，依前開建築法之相關規定，因建築基地未鄰建築線而
    全部不得建築；且依民法第787條及第789條之規定，該等成
    為袋地或準袋地之土地，為通行至公路，僅限於通行原分割
    共有人之土地，然依原審分割圖所示，就該部分亦無解決之
    道，以致於該等土地根本不得建築使用，意即無法依該地而
    為通常之使用，如此上訴人等共有人是否亦應補償該等共有
    人始稱公平？是原審判決乃於不得已之方式下採一以原物分
    割中最稱允當之方式為之，如上訴人一再不服，則依公平允
    當之方式，自應請建築師公會依原審判決所示之附圖，就全
    筆土地經分割後之各筆土地狀況，依與上訴人相同之欲建築
    使用目的同為鑑定，視有無相互補償之必要始為公平。
  (七)縱認被上訴人等10人應為補償，然系爭土地之民國95年1月
    公告現值為每平方公尺1萬8,900元，有建築師工會之建築師
    鑑定意見可考，上訴人據91年之每平方公尺2萬元為計算，
    其計算基準已有違誤之處。且經被上訴人計算後被上訴人等
    10人所應為補償之總額為57萬7,733元而已，非上訴人所主
    張之61萬1,357元。
    並聲明：上訴駁回。
六、上訴人巳○○則表示其願與上訴人維持共有，其餘意見及聲
    明同上訴人。
七、被上訴人呂昌榶、未○○、丁○○、丑○○、癸○○、子○
    ○、辰○○、寅○○、午○○、卯○○、己○○、辛○○、
    戊○○及庚○○均未於言詞辯論期日到場，亦未提出書狀作
    何聲明或陳述。
八、上訴人壬○○主張坐落桃園縣八德市○○段403地號土地，
    地目溜，面積2580.38㎡，使用分為住宅區，為兩造全體所
    共有，所有權應有部分如附表所示，其中呂昌樘之被繼承人
    呂松淋於90年2月22日死亡後，除呂昌樘外其餘繼承人均拋
    棄繼承，經原法院判決呂昌樘應就被繼承人呂松淋應有部分
    3906/2 8800辦理繼承登記之事實，業據提出土地共有人名
    冊、持份面積表、土地登記謄本（見原法院卷1第12至20頁
    ）為證，且為被上訴人所不爭執，自堪信此部分為真實。
九、上訴人壬○○復主張系爭土地並無不能分割之特約或因其使
    用目的而不能分割之情形，為便於系爭土地之管理，爰依共
    有物之法律關係請求裁判分割系爭土地，上訴人壬○○與附
    帶上訴人巳○○願維持共有，兩造共有系爭土地應予分割如
    附表一及附圖所示。又因壬○○及巳○○分得之編號Ｄ地，
    除遭受上、下畸零地狹擊外，還須退縮大幅面積方可建築，
    可謂損失重大，應由獲利的被上訴人酉○○、戌○○○、亥
    ○○、天○○、地○○、宙○○、宇○○、申○○、乙○○
    ○、甲○○十人補償上訴人壬○○及巳○○合計61萬1,357
    元等語。則為被上訴人所否認，並以前揭情詞置辯。
    經查：
  (一)按各共有人，得隨時請求分割共有物，但因物之使用目的不
    能分割或契約訂有不分割之期限者，不在此限。民法第823
    條第1項定有明文。
  (二)次按法院就共有物為裁判分割時，應依民法第824條為適當
    之分割，即考慮各當事人之聲明、共有物之性質、使用現狀
    、經濟效用及全體共有人之利益等公平決定之。又，分割共
    有物，以消滅共有關係為目的。法院裁判分割共有物時，除
    因該土地內部分土地之使用目的不能分割，或部分共有人仍
    願維持共有關係，應就該部分土地不予分割或該部分共有人
    成立新共有關係外，應將土地分配於各共有人單獨所有。
  (三)系爭土地為兩造全體所共有，所有權應有部分如附表所示。
    其中被上訴人呂昌樘於其被繼承人呂松淋死亡90年2月22日
    死亡後，除被上訴人呂昌樘外其餘繼承人均拋棄繼承，呂昌
    樘應辦理繼承登記（原判決第一項）。系爭土地並無不分割
    之特約或因其使用目的不能分割之情形，且又無法達成協議
    等情，上訴人請求分割系爭土地，自屬有據。
  (四)原法院至系爭土地履勘，系爭土地沿桃園縣八德市○○路（
    寬15米）經既成道路（寬約5.3米）由附圖Ａ所示位置進入
    ，再沿左側既成道路（寬約3.5米）通行介壽路（寬6米），
    沿右側既成道路（寬約3.5米）通行系爭土地內部，惟無法
    與外部道路連絡，系爭土地僅如附圖Ｄ所示部分土地面臨前
    述介壽路外，其餘部分均須經由前述既成道路通行，系爭土
    地內除位於如附圖Ｄ所示位置內存在上訴人所有現使用中，
    高約7米之鐵皮屋外，尚有位於如附圖Ａ所示位置內訴外人
    所有現使用中之一、二層鐵皮屋、磚造一層建物、位於如附
    圖Ａ、Ｂ所示位置內已廢棄不用前為民生戲院之磚造、水泥
    建物挑高一層建物，位於如附圖Ｃ、Ｅ至Ｐ所示位置內老舊
    無人使用之磚造一層建物，餘為巷道或菜園等情，經本院勘
    驗並囑請桃園縣八德地政事務所就地上建物使用現況位置測
    量屬實，亦有勘驗筆錄及複成果圖各一紙在卷為憑（見原法
    院卷1第345、346頁），而被上訴人酉○○等11人表明願維
    持共有關係，壬○○、巳○○亦表示願維持共有，且就分得
    附圖一Ａ、Ｄ部分土地均無意見，本院亦認適當。
  (五)酉○○等11人與壬○○、巳○○僅係就丙○○分得附圖二所
    示Ｂ部分面積與未○○等人分配之Ｃ、Ｅ至Ｐ部分面積，是
    否應予對調調整而有不同意見，經查：
  1.未○○等人原分得附圖二Ｃ、Ｅ至Ｐ部分面積，分別為38.
    71平方公尺、29.03平方公尺、17.16平方公尺、7.74平方公
    尺、1.10平方公尺，其等復未聲明保持共有，故依其應有部
    分分得之面積甚小，本無法有效利用土地，縱依附圖二Ｃ、
    Ｅ至Ｐ部分面積，分歸未○○等人，伊等亦無從就分得之土
    地利用介壽路通行，本非土地最有利之利用，況其等就壬○
    ○等人上訴人聲明之分割方法亦未具狀為爭執，而參諸壬○
    ○、巳○○原法院分配之附圖二Ｄ部分面積，下旁有八德市
    ○○段351地號之畸零地，上方復有多數細小之畸零地，對
    壬○○等二人就分配所得土地之利用確屬不利，況壬○○等
    二人主張丙○○積欠其等金錢未能清償，且丙○○就系爭土
    地之應有部分，正由壬○○聲請強制執行拍賣中，有台灣桃
    園地方法院執行處94年7月5日桃院興執89年執光字第16988
    號函影本附卷可按，則壬○○等主張丙○○若取得附圖一所
    示Ｂ部分土地，則其等可依拍賣取得丙○○應有部分，則壬
    ○○與巳○○共有之附圖一Ｄ部分土地或能與Ｂ部分土地合
    併利用，增加土地之經濟價值等語，尚非無據而不得採信。
    本院斟酌壬○○、巳○○所分配之Ｄ部分土地面臨八德市○
    ○段351地號之畸零地，較不方正，且未○○等人分配附圖
    Ｃ、Ｅ至Ｐ部分面積，太少而無從利用，故有無道路通行均
    無太大影響，且參諸壬○○為丙○○之債權人，聲請拍賣強
    制執行中等一切情狀，兼顧土地之使用、經濟效用，並兼顧
    兩造之公平、利益原則，為適當、公平之分割方法，由桃園
    縣八德地政事務所重新繪製土地複丈成果圖如附圖一所示（
    見本院卷1第258、259頁），爰諭知如主文第二項所示之分
    割方法。
  2.壬○○、巳○○雖主張其分得之土地，將因相鄰之同地段
    351地號畸零地阻隔計劃道路，須依將建築基地由道路經界
    線退縮，方得為建築使用，造成日後使用之成本增加，自應
    補償壬○○、巳○○云云，然本院就面臨畸零地所應保留之
    面積囑請台灣省建築師公會鑑定，經建築師公會函覆附圖一
    Ｄ地是緊鄰八德市○○段351地號之畸零地，Ｄ地如要開發
    ，依桃園縣畸零地使用自治條例及現行「八德（大湳地區）
    都市計劃（第二次通盤檢討書）」其最小保留地面積為39.
    02平方公尺，需退縮後方得建築使用等情（參見台灣省
    建築師公會桃園縣辦事處95.3.27鑑定報告書，證物外放）
    。故壬○○、巳○○主張其受有39.02平方公尺之損害，應
    由酉○○等11人負賠償損害責任云云（惟損害賠償金額仍依
    應賠償之共有人全體計算，惟僅請求酉○○等11人賠償其等
    應分擔之部分，其餘共有人應分擔部分則未請求賠償），惟
    查：壬○○、巳○○所分得Ｄ部分土地，扣除該等保留地後
    之面積，即屬可供建築物建築其上之建築基地，是依壬○○
    與巳○○共有之土地面積扣除前述保留地39.02平方公尺面
    積後，尚餘255.57平方公尺，約占分得土地面積之百分之86
    ；依八德（大湳地區）都市計劃（第二次通盤檢討）第9點
    第2款規定住宅區之建蔽率不得大於百分之60（見外放建築
    師公會鑑定報告書附件六），另依桃園市（含大樹林地區及
    部分大湳地區）都市計劃分區管制要點第10點中規定，計畫
    內各使用分區○○○○○道路未達15公尺者，至少退縮3.5
    公尺建築…退縮部分得計入法定空地（見同上報告書附件七
    ）。是該等退縮地雖不得作為建築物本體存在之基地，但得
    作為法定空地使用，就壬○○、巳○○建築基地總面積之計
    算及建蔽率之比例，並非全然無益，矧建築基地因建蔽率及
    容積率之管制，本即無法將建築基地全部作為建築物本身存
    在之基地，而須留有一定比例之法定空地。是縱應扣除
    39.02平方公尺之保留地，仍不影響壬○○、巳○○所分得
    土地之建築使用，則得為建築面積並無短少，自無所謂補償
    與否之問題。本院認依前述分割方案兩造所取得土地價值，
    並無差異，自無以金錢補償之必要。
十、末按兩造就共有物分割方法不能達成協議時，固得由上訴人
    起訴請求裁判分割，然上訴人主張之分割方法，僅供法院參
    考，就該部分並不生其訴有無理由之問題，而分割共有物乃
    具非訟事件之性質，本院斟酌何種分割方法較能增進共有物
    之經濟效益，並兼顧兩造之利益，以決定適當之分割方法，
    不因何造起訴而有不同。依民法第825條規定，分割後各共
    有人間就他共有人分得部分係互負擔保責任，即該判決並非
    片面命上訴人或被上訴人負義務，遑論兩造不能達成協議分
    割方法。故壬○○、巳○○部分上訴請求酉○○等11人應補
    償61萬1,357元部分，僅為分割方案中一部分，係供法院參
    考，故無庸駁回，另本院酌量情形，爰命兩造依其系爭土地
    所有權應有部分比例負擔訴訟費用，並諭知如主文第3項所
    示。
十一、綜上所述，上訴人本於共有物法律關係，請求裁判分割兩造
    共有土地，為有理由，惟原審分割方法尚有未洽，壬○○上
    訴意旨指摘原判決此部分不當，求為廢棄，為有理由，爰予
    廢棄改判如主文第2項所示。另壬○○、巳○○就酉○○等
    11人請求補償損失，非有理由，如前所述，惟此部分係法院
    依職權為分割方案之一部，分割方法僅供法院參考，就該部
    分不生其訴有無理由之問題，毋庸予以駁回，又因共有物分
    割之事件涉訟，由敗訴當事人負擔訴訟費用顯失公平者，法
    院得酌量情形，命勝訴之當事人負擔其一部，民事訴訟法第
    80條之1定有明文。查上訴人雖因兩造無法達成分割協議而
    提起訴訟，上訴人並提起上訴，惟當事人主張之分割方法，
    僅供法院參考，就該部分並不生其訴有無理由問題，如前所
    述，僅因法院准其割共有物，即命他造當事人負擔全部訴訟
    費用，不免失衡，故即應由兩造依附表所示比例，始符公平
    。
十二、本件事證已臻明確，兩造其餘攻擊、防禦方法及未經援用之
    證據，經本院審酌後認對判決結果不生影響，爰不一一論列
    ，附此敘明。
十三、據上論結，本件上訴為有理由，依民事訴訟法第385條第1項
    前段、第450條、第78條、第80條之1，判決如主文。
中    華    民    國    95    年    8    月     1     日
                  民事第十三庭
                      審判長法  官  陳昆煇
                            法  官  陳駿璧
                            法  官  李錦美
正本係照原本作成。
如不服本判決，應於收受送達後20日內向本院提出上訴書狀，其
未表明上訴理由者，應於提出上訴後20日內向本院補提理由書狀
（均須按他造當事人之人數附繕本）上訴時應提出委任律師或具
有律師資格之人之委任狀；委任有律師資格者，另應附具律師資
格證書及釋明委任人與受任人有民事訴訟法第466條之一第一項
但書或第二項（詳附註）所定關係之釋明文書影本。
中    華    民    國    95    年    8     月    1     日
                            書記官  明祖全
附註：
民事訴訟法第四百六十六條之一（第一項、第二項）：
對於第二審判決上訴，上訴人應委任律師為訴訟代理人。但上訴
人或其他法定代理人具有律師資格者，不在此限。
上訴人之配偶、三親等內之血親、二親等內之姻親，或上訴人為
法人、中央或地方機關時，其所屬專任人員具有律師資格並經法
院認為適當者，亦得為第三審訴訟代理人。


司法院資訊處製作；財團法人民間司法改革基金會備份。
